臺灣基隆地方法院民事判決　九十二年度訴字第五五二號
　　原　　　告　乙○○(原名蔡.
　　被　　　告　甲○○
右當事人間請求損害賠償等事件，本院於九十三年二月二十五日言詞辯論終結，判決
如下：
    主    文
原告之訴駁回。
訴訟費用由原告負擔。
    事    實
甲、原告方面：
一、聲明：
（一）確認原告於八十九年十二月十八日為被告所登載之曠職事實不存在。
（二）被告應賠償原告新台幣（下同）九萬元，及應於校務會議中以如附件所示之書
      面方式對原告道歉。
（三）如第一項確認之訴成立，基隆市建德國中應依（九０）基府教學字第０七五三
      五四號之決議，撤銷原告八十九年度之成績考核，並另行適法之考核。
二、陳述
（一）原告八十八年任職於基隆市立建德國中（下稱建德國中）之初，因與正確教育
      理念不符，婉拒建德國中校長要求對學生實施晚自習，而種下被告倚權勢找麻
      煩之遠因。
（二）按國民教育聘任之教師依教師法基於私法契約（教師聘約）關係，擔任教育工
      作，依其契約之內容，要在約定教師應履行學校對於學生所應提供之教育服務
      ，其契約關係之成立本質上仍屬雙方間意思表示之合致。另公立學校教職員成
      績考核辦法及基隆市立中小學教師差假管理要點，規定教師之成績考核及請假
      事由應踐行之程序，亦受契約規範之保護，以保障教師方之基本權益。校方單
      方面為成績考核及曠職之行為，關係聘約之履行，其性質即為雇方（校方）行
      使權利事項之權利主張。若因成績考核及請假事由發生爭執，無由一方基於意
      思優越之地位，以單方行為形成可言，自不應承認校方有以單方行政行為行使
      聘約內容要求教師服從之權限。是故關於聘約之履行事項發生爭執自應循確認
      訴訟，給付訴訟救濟之。
（三）八十九年十二月十八日第四節下課，原告因月經突至，弄髒衣褲，狀至狼狽，
      急速離校返家，因而未能參加國文科教學研究會，下午第一節課上課之前，原
      告依法補辦請假手續，被告無故不准，並依此記原告曠職，並進而經學校教職
      員成績考核委員會依「公立學校教職員成績考核辦法」考為第四條第三款，而
      留支原薪，未領一個月考績獎金及薪級晉級。原告之請假程序完全符合「基隆
      市立學校教師出勤差假管理要點」第十四條：「請假、公假或休假人員，應填
      具假單，經核准後，始得離開任所。但有急病或緊急事故，得由其同事或家屬
      親友代辦或補辦請假手續。」所規定之緊急事故（經血明顯髒污衣褲，狀至狼
      狽），當初原告要求補假時，雖未說明緊急離校返家之原因，而校方也未予詢
      問，逕自直接不予准假。然一般請假之程序概念正如同「基隆市教師申訴評議
      委員會之評議書」理由三所言：「．．．依基隆市立中小學教師差假管理要點
      第十四條之規定，請假係以填具假單，經核准後，始得離開任所為原則，然而
      如有急病或緊急事故，亦得事後補辦請假手續，此觀之同條但書規定自明。況
      除長期病假或二天以上之病假，必須提出醫師之診斷證明書外，對於一日以內
      之病假，通常人事單位並無要求請假人提出上開書證之情形，此應為人事單位
      處理病假之慣例。本件申訴人請病假時間不足一日，且已依上開規定於事後多
      次向校補辦請假手續，學校不予同意，而直言申訴人未完成請假手續，予以曠
      職處理，似有過當。」，該病假時間只有一小時，且屬緊急無法抗力之事故，
      一般一日內之事、病假不需說明請假之事由，校方如欲瞭解請假原因，會主動
      詢問，另外也無待核准就可離校。乃是本校及全國各校處理教師請假事務之慣
      例。此慣例在一般教師心中已有之法的意識，已形成慣例法，今相對人基隆市
      建德國中，對於其他教師之請假依此慣例處理，唯獨對於原告之緊急事故病假
      ，在無主動詢問原告原因之情形下，就無故不予同意，而直言原告設辭狡辯，
      未完成請假手續就離校，逕予原告曠職一小時登記，進而經學校教職員考核委
      員會依「公立學校教職員成績考核辦法」，考為第四條第三款，留支原薪。顯
      然已違反該「學校行事慣例」及「平等原則」，而構成違法。
（四）原告名譽受損、精神損害之事實及理由：
      學校於九十年八月時，將原告考為第四條第三款，惟當時基隆市教師申訴評議
      委員會已確認撤銷原告之曠職登記，被告仍蓄意以進行再申訴為理由，在考核
      委員面前，繼續毀損原告名譽，誤導考核委員作成不利原告之決議，並嚴重損
      及原告之名譽。原告之教學專業形象，嚴重受損，欲專心致志於作育英才而不
      可得。同仁亦為之側目，且在基隆市教育界，閒言閒語傳得沸沸揚揚，原告平
      日之教學，素受學生之愛戴與肯定，八十九年六月間，畢業典禮當天七位原告
      任導師之學生家長，還聯名贈原告金牌致謝。但同年原告卻被校方登錄為曠職
      ，獨不獲得相對人之肯定，並考列為丙等（榮譽為人生第二生命），此舉嚴重
      影響原告爾後介聘他校之權益，故請准予原告給付之訴、撤銷之訴成立。再者
      原告係高雄人，未婚隻身在外，卻未受到相對人應有之依法尊重及對待，造成
      長期精神與工作雙重重大壓力，致使原告曾數度赴精神科就診，求助。
（五）基於以上理由，則原告所訴即為有理由，請求判決如聲明所示。
三、證據：提出基隆市政府九十年八月二十三日（九０）基府教學字第０七五三五四
    號函、基隆市教師申訴評議委員會申訴評議書、公立學校教職員成績考核辦法、
    基隆市建德國民中學教師成績考核通知書、基隆市政府九十年九月三日（九０）
    基府人二字第０七八八九九號、建德國中教學組長簽呈、台灣省教師申訴評議委
    員會評議書、台灣省政府九十一年一月二十日府文教字第０九一０九六０一六二
    號函等物為證。
乙、被告方面：
一、聲明：求為判決駁回原告之訴。
二、陳述：
（一）八十九年十二月十八日第四節課，原告不假離開學校係事實，當天第四節下課
      召開國文科教學研究會，蔡老師身為召集人需主持會議，在沒有知會任何人的
      情況下離開學校，致使本校所有國文教師暨列席人員枯坐空等十餘分鐘。
（二）蔡老師當日中午經人告知其未參加教學研究會，非但未表示歉意，亦未提出合
      理之說明，僅遞出假單，欲請病假一小時，就事實而言，該教師當日第三節課
      尚與同事晤談，身體尚無不適中午返校辦理補請假，並繼續第一節授課勤務，
      身體顯非有急病，且蔡老師第三節課尚仍在學校，縱有「急病」來不及親自辦
      理請假手續，亦應在離校前告知學校，或委請同事告知學校，其未為任何告知
      行為逕行離校，事後始以生病為理由，請求補假，實難令人信服。依「本市市
      立學校教師出勤差假管理要點」定有明文，教師請假必須依程序填具假單，經
      核准後，始得離開任所方屬正辦，但以第十四條而言，該師所患既非「急病」
      ，亦非「緊急事故」教務處基於推展業務之考量，審酌其請假事由之事實的真
      實性與必要性而為准駁假，應屬學校行政裁量權之範圍，即擬一份簽呈，建請
      本校人事室以曠職論處。校長批示「請人事室查明後再議」。
（三）教務處所擬之簽呈，僅予「擬不准假」，已給該教師相當彈性「自我反省」之
      空間，然則事後，該師既未循正常申訴管道謀求解決之道，不僅拒簽人事室所
      會之文件，卻到處揚言，已聘請律師控告教務主任濫用職權，並三番二次散發
      書面資料，惡意作人身攻擊。該教師糟蹋校園倫理至此，教務主任又豈能准其
      補假，若其他同仁以此為例，起而傚之，則校務如何維持正常？
（四）教師出勤差假管理，係學校人事單位主管業務，今教務處所擬簽呈「擬不准假
      」，若非依法有據，人事室又豈會受理？而該師對人事室各項通知置之不理，
      導致事情拖延近二個月餘，人事室方始於九十年二月十五日以「基建中人字第
      ０三五七號函」予以「曠職登記」，又豈是「為被告所登載之曠職事實」。
（五）該師「為被告所登載之曠職事實」歷經申訴、本校再申訴、訴願、行政訴訟之
      判決：
  １、向基隆市政府提起「抗議學校不公訴願」，於九十年四月九日以（九０）基府
      秘法字第０二八八一三號函，判決訴願不受理。
  ２、向基隆市教師申訴評議委員會提起申訴，於九十年八月二十三日以（九０）基
      府教學字第０七五三五四號決定，申訴有理，對曠職處分應予撤銷。
  ３、本校不服基隆市教師會申訴評議委員會評議之決定，向台灣省教師申訴評議委
      員會提起再申訴，於九十一年一月七日以府文教字第０九一０九六０一六二號
      決定，再申訴部分有理由，部分無理由。基隆市教師申訴評議委員會有關「蔡
      雅萍教師八十九年十二月十八日之曠職處分，應予撤銷」部分，應不予維持；
      其餘再申訴駁回。
  ４、原告不服行政院九十一年五月二十七日院臺訴字地0000000000號訴
      願決定，向台北行政法院提起行政訴訟，於九十一年九月二十三日，經台灣台
      北高等行政法院以九十一年訴字第二六八０號判決，原告之訴駁回。
  ５、原告再向最高行政法院提起抗告，九十二年十月三十一日，經最高行政法院以
      九十二年度裁字第一五四號駁回抗告。
      理     由
一、程序方面：
    原告於起訴狀中就聲明（二）部分，原聲明被告應賠償九萬元及於本校校務會議
    中回復原告名譽，嗣於九十三年二月二十五日當庭聲明被告應賠償九萬元及於本
    校校務會議中以如附件所示之書面方式對原告道歉。按訴狀送達後，原告不得將
    原訴變更或追加他訴。但有下列各款情形之一者，不在此限：二請求之基礎事實
    同一者，民事訴訟法第二百五十五條第一項第二款規定甚明，而原告當庭變更聲
    明為書面道歉即屬原聲明回復名譽之方式，因此該聲明之變更，所本於請求之基
    礎事實同一，依法應予准許，附此敘明。
二、得心證之理由：
（一）原告聲明（一）、（三）部分：
      經查原告係受建德國中依據教育人員任用條例聘用，因此僅建德國中對其有處
      以曠職處分及加以考核之權利，此參以原告就其與建德國中間因聘用契約衍生
      之曠職處分爭議，業據原告以建德國中為被告而提起申訴、再申訴、行政訴訟
      ，最後經台北高等行政法院（九十一年度訴字第二六八０號裁定）以該處分乃
      屬管理處分但因未達行政處分之程度不得提起行政訴訟，而裁定駁回確定（並
      非以無審判權之理由駁回該訴），顯足認定曠職處分或考核處分等事項不僅係
      由建德國中所為，且均屬公法爭議事項，因此如原告以建德國中為被告提出訴
      訟，亦應循行政爭訟解決。然原告於本件中係以甲○○為被告，依據前述被告
      甲○○與原告之間顯然並無聘用契約存在，被告即無權利以個人名義對原告處
      以曠職處分或考核處分，因此原告以甲○○為被告，請求確認曠職事實不存在
      及請求撤銷原考核處分另行為考核處分，其訴於法律上顯無理由，均應予駁回
      。
（二）原告聲明（二）部分：
  １、原告主張：被告記其八十九年十二月十八日上午第四節課曠職，及繼續在建德
      國中校內十三位考核委員面前說其上述曠職之事，顯已毀損其名譽，因此提出
      此訴訟，請求被告賠償其九萬元及書面道歉。
  ２、被告則以：原告確實於八十九年十二月十八日上午第四節課曠職，係經建德國
      中人事室依權責認定，而非被告所登載，並原告對該曠職處分不服依據教師法
      規定先向基隆市教師申訴評議委員會申訴，雖經該委員會決定撤銷建德國中對
      原告之曠職處分，但經建德國中依法提出再申訴，經台灣省教師申訴評議委員
      會決定基隆市教師申訴評議委員會有關「蔡雅萍教師八十九年十二月十八日之
      曠職處分，應予撤銷」部分，應不予維持，原告雖又提出行政訴訟，但經台灣
      台北行政法院駁回其訴，抗告亦經駁回而已確定。據此，堪信原告因曠職之事
      實經建德國中予以曠職處分乃屬事實，且迭經兩造依法救濟而已確定在案，因
      此請求駁回原告之訴。
  ３、經查，原告之曠職處分乃係其所任職之建德國中對原告所為之管理處分，並非
      被告個人對原告為之，此可由原告對該曠職處分不服依據教師法規定均係以建
      德國中為相對人其出申訴、再申訴等救濟途徑，可堪佐證，因此，原告以被告
      記其曠職為由損害其名譽權，顯有違誤。次查，原告確實遭到建德國中就其八
　　　十九年十二月十八日上午第四節課曠職之事處以曠職處分，且該曠職處分亦已
　　　確定，此有基隆市教師申訴評議委員會申訴評議書、台灣省教師申訴評議委員
　　　會評議書、行政法院九十一年度訴字第二六八０號裁定等物在卷可參，堪信原
　　　告遭建德國中予以曠職處分乃屬事實，被告縱然確實於建德國中考核委員會開
　　　會時陳述該項事實，亦無妨害原告名譽可言。再依據公立學校教職員成績考核
　　　辦法第四條規定，原告是否有曠課、曠職之紀錄本即屬於考核時應予參考之事
　　　項，因此被告依據事實提出原告業經處以曠職處分之事項供考核委員為考核裁
　　　量依據，顯然係依法執行職務所必要之行為，難謂此舉係為要妨害原告名譽。
　　　據此原告以被告記其曠職及在建德國中考核委員面前陳述其曠職之事為妨害其
　　　名譽，顯然均無理由，是其訴請被告賠償及書面道歉，應予駁回。
（三）結論：本件原告之訴均無理由，並依民事訴訟法第七十八條，判決如主文。
中　　　華　　　民　　　國　　九十三　　年　　　三　　　月　　　十　　　日
                              臺灣基隆地方法院民事庭
　　　　　　　　　　　　　　　　　　　　　法　　　官　王翠芬
右正本證明與原本無異。
對於本判決如有不服，應於收受送達後二十日內向本院提出上訴書狀，上訴於臺灣高
等法院，並按他造當事人之人數附具繕本。
中　　　華　　　民　　　國　　九十三　　年　　　三　　　月　　　十二　　日
　　　　　　　　　　　　　　　　　　　　　法院書記官　李國豪
